臺灣臺東地方法院民事判決　　　　　　　99年度簡上字第13號
上訴人即被
附帶上訴人　謝繼賢
訴訟代理人　邱聰安律師
被上訴人即
附帶上訴人　郭進煌
上列當事人間請求損害賠償事件，上訴人對於民國99年6 月14日
本院98年度東簡字第258號第一審判決提起上訴，本院於民國100
年2月16 日言詞辯論終結，判決如下：
    主  文
原判決關於命上訴人給付超過新臺幣貳拾陸萬壹仟肆佰柒拾元部
分、該部分假執行之宣告及確定部分外訴訟費用之裁判均廢棄。
上開廢棄部分，被上訴人在第一審之訴駁回。
其餘上訴及附帶上訴均駁回。
第一審確定部分外訴訟費用及第二審訴訟費用由上訴人負擔五分
之三，餘由被上訴人負擔；附帶上訴費用由附帶上訴人負擔。
    事實及理由
壹、程序方面
一、按訴之變更或追加非經他造同意不得於第二審訴訟程序為之
    ，但民事訴訟法第255條第1項第2款至第6款情形，不在此限
    ；該規定於簡易訴訟之上訴程序亦有準用之餘地；民事訴訟
    法第446條第1項及第436條之1 第3項分別定有明文。被上訴
    人固以上訴人若係訴外人施淑華的小包，則施淑華需於工程
    完工後付錢給上訴人，上訴人若係施淑華的工地負責人，則
    上訴人為施淑華之使用人，施淑華依民法第224 條規定，應
    負連帶責任為由，依據民事訴訟法第255 條第1項第5款規定
    ，於第二審訴訟程序追加施淑華為上訴人（見本院卷第18頁
    、第100 頁）。惟被上訴人請求之基礎事實乃係兩造於民國
    98年8 月18日訂立承攬契約後，上訴人單方終止契約致被上
    訴人受有損害之事實，與被上訴人主張上訴人若係訴外人施
    淑華的小包，則施淑華需於工程完工後付錢給上訴人，上訴
    人若係施淑華的工地負責人，則施淑華應負連帶責任之事實
    ，非為同一基礎事實；其次，民法第224 條規定乃係債務人
    因其代理人或使用人關於債之履行有故意或過失時，應與自
    己之故意或過失負同一責任之規定，而非連帶責任之規定；
    被上訴人據以認為施淑華須負連帶責任而符合訴訟標的對於
    數人必須合一確定之要件，容有誤會。從而，被上訴人追加
    施淑華為上訴人，核無民事訴訟法第255條第1項第2款至第6
    款情形，應予駁回。
二、次按被上訴人提起附帶上訴仍應依法繳納裁判費，此乃必須
    具備之程式。被上訴人未繳裁判費而提起附帶上訴，請求上
    訴人賠償信用所受損失新臺幣（下同）50,000元，經本院於
    100年1 月13日準備程序期日當庭裁定命其於5日內補正；被
    上訴人逾期迄未補正，核與程式不合，應予駁回。
貳、實體方面
一、被上訴人起訴主張：兩造於98年8 月18日訂立承攬契約（下
    稱系爭契約），約定被上訴人為上訴人完成「臺東縣政府風
    雨走廊天橋新建工程」中之「主體鋼構及屋面鋼構工程」（
    下稱系爭工程），上訴人俟工作完成後再給付報酬1,300,00
    0 元；被上訴人為避免耽誤工程進度，旋向順裕鐵材股份有
    限公司、瑞慶鐵材股份有限公司、吉利螺絲行（以下各稱順
    裕公司、瑞慶公司、吉利螺絲行）分別訂購鐵材、鐵板、化
    學錨栓等材料共362,066元；詎上訴人竟於98年9月14日告知
    被上訴人已將系爭工程轉交高雄美薪金屬科技有限公司（簡
    稱美薪公司）承作，致其自98年8月18日起至98年9月14日止
    無法承攬他項工作而受有財產上損失81,000元暨信用上損害
    50,000 元等語。嗣原審判決上訴人應給付被上訴人443,066
    元及自98年11月17日起至清償日止按年息5%計算之利息，而
    駁回被上訴人在第一審其餘之訴。上訴人不服原審判決而提
    起本件上訴，被上訴人亦就該敗訴部分提起附帶上訴，惟被
    上訴人之附帶上訴因未繳上訴費用而遭本院駁回確定。被上
    訴人於第二審程序除補陳：定金本該沒收而無退還之理；鐵
    工是很辛苦且危險的工作，被上訴人受有莫大損害，上訴人
    應賠償損失；另上訴人藉詞辯稱被上訴人未能依約補齊文件
    或送樣品，實不可採等語外，並答辯聲明：上訴駁回。
二、上訴人於原審則以：被上訴人遲未提供樣品送審，為免遭受
    逾期罰款，上訴人始於98年9 月22日寄發存證信函通知被上
    訴人終止系爭契約；被上訴人所受損害非可歸責於上訴人，
    且化學錨栓為通用品，被上訴人亦得使用於其他工程而未受
    損失等語置辯。嗣因原審判決上訴人一部敗訴，上訴人遂提
    起本件上訴，補陳：上訴人曾付被上訴人定金30,000元，原
    審於賠償金額中未能先行扣除此部分金額，有所不當；另被
    上訴人不可能因為準備系爭工程之施作，而無暇承攬其他工
    作，且被上訴人雖受有購買材料所生損害，卻也因此受有利
    益，自應予以扣除；況且，被上訴人延誤工程嚴重影響上訴
    人之工期，難謂非無與有過失等語。並上訴聲明：(一)原判決
    不利上訴人部分廢棄；(二)上開廢棄部分，被上訴人在第一審
    之訴駁回。
三、兩造不爭執之事實
  (一)兩造於98年8 月18日訂立系爭契約，約定被上訴人為上訴人
    完成系爭工程，上訴人俟工作完成後給付報酬1,300,000 元
    。
  (二)被上訴人訂立系爭契約後，旋即向順裕公司、瑞慶公司、吉
    利螺絲行訂購鐵材、鐵板、化學錨栓等材料共362,066 元，
    惟此部分材料目前剩餘價值為100,596元。
  (三)上訴人於98年9 月14日告知被上訴人已將系爭工程轉交美薪
    公司承作，並於98年9 月22日寄發存證信函通知被上訴人終
    止系爭契約；從而，系爭契約已因上訴人行使民法第511 條
    規定之權利而於98年9月22日終止。
四、本院得心證之理由
  (一)被上訴人得請求之賠償金額為261,470元。
    1.按約定由承攬人供給材料者，其材料之價額，推定為報酬
      之一部；工作未完成前，定作人得隨時終止契約，但應賠
      償承攬人因契約終止而生之損害；民法第490條第2項、第
      511 條分別定有明文。基於同一原因事實受有損害並受有
      利益者，其請求之賠償金額，應扣除所受之利益；民法第
      216條之1復有明定。定作人應賠償因契約終止而生之損害
      ，自應包括承攬人已完成工作部分之報酬，亦有最高法院
      92年台上第738號判決可資參照。
    2.查兩造於98年8 月18日訂立系爭契約，約定被上訴人應供
      給材料為上訴人完成系爭工程，上訴人俟工作完成後給付
      報酬1,300,000 元；被上訴人旋即向順裕公司、瑞慶公司
      、吉利螺絲行訂購鐵材、鐵板、化學錨栓等材料共362,06
      6元；此部分材料於系爭契約因上訴人行使民法第511條規
      定之權利而於98年9月22日終止後，目前剩餘價值為100,5
      96元等情，為兩造所不爭執，並有臺東縣鐵器商業同業公
      會之鑑價報告、施作工程契約書在卷可稽（見本院卷第79
      頁、第115 頁），足堪認定。準此，被上訴人根據系爭契
      約供給價值362,066 元之材料後，該依法推定材料價額為
      報酬一部之部分工作即已完成；被上訴人主張該已完成工
      作部分之報酬362,066 元係因上訴人終止系爭契約所生之
      損失等語，應為可採。另被上訴人亦係本於同一原因事實
      無庸繼續施作工程，而獲得該材料殘餘價值100,596 元之
      利益；上訴人為損益相抵之答辯，同非無據。至於上訴人
      辯稱化學錨栓為通用材料，被上訴人得使用於其他工作而
      未受損失部分，核與化學錨栓因超過使用期限而無殘餘價
      值之鑑定結果不符（見本院卷第80頁），當無可採。
    3.上訴人雖以被上訴人延誤工程而與有過失云云置辯。然而
      ，縱使被上訴人確有延誤工程之情事，仍與被上訴人因系
      爭契約終止而生之損害無相當因果關係存在；易言之，縱
      被上訴人確實未能如期履約，倘若上訴人不曾終止系爭契
      約，則被上訴人此部分損害仍不發生；縱使被上訴人均能
      如期履約，倘若上訴人執意終止系爭契約，則被上訴人此
      部分損害仍將發生。被上訴人是否遲誤工程，應僅係上訴
      人決定是否終止系爭契約之參考；苟若上訴人因被上訴人
      遲誤工程而受有損害，當可另按具體情形依法解除契約或
      請求損害賠償，而非終止契約後再行主張被上訴人就其損
      害與有過失。上訴人抗辯渠因被上訴人遲未提供樣品審才
      終止系爭契約，故被上訴人所受損害非可歸責於上訴人，
      被上訴人與有過失云云，委無足採。
    4.此外，民法第249 條規定：「定金，除當事人另有訂定外
      ，適用左列之規定：一、契約履行時，定金應返還或作為
      給付之一部。二、契約因可歸責於付定金當事人之事由，
      致不能履行時，定金不得請求返還。三、契約因可歸責於
      受定金當事人之事由，致不能履行時，該當事人應加倍返
      還其所受之定金。四、契約因不可歸責於雙方當事人之事
      由，致不能履行時，定金應返還之。」上訴人爰引民法第
      249條第2款關於定金不得請求返還之規定，認上訴人並非
      不得請求返還定金30,000元，並據以主張原審判決未於損
      害賠償總額內扣減該定金數額，自有未合云云（見本院卷
      第108 頁），容有誤會。何況，縱使上訴人得請求返還定
      金，亦非當然得以逕予扣減；上訴人經本院闡明詢問：「
      上訴人認為應扣除定金30,000元之依據？」後，仍未主張
      抵銷或行使其他可得扣減之權利，本院自難逕予扣抵。
    5.揆諸前揭說明，被上訴人依民法第511 條但書規定，請求
      上訴人賠償因契約終止之損害，以及上訴人損益相抵之答
      辯，均有理由。被上訴人得請求上訴人賠償之金額應為26
      1,470元（計算式：362,066－100,596＝261,470）。
  (二)被上訴人不得請求上訴人賠償無從工作之損失81,000元。
    1.按民事訴訟應先由主張權利者負舉證之責，若主張權利者
      先不能舉證，以證實自己主張之事實為真實，則他造就其
      抗辯事實即令不能舉證，或其所舉證據尚有疵累，亦應駁
      回主張權利者之請求；此有最高法院17年上字第917 號判
      例意旨足資參照。
    2.被上訴人固然非無可能因為兩造訂立系爭契約之緣故，推
      卻其他承攬工程之要約，進而失去工作之機會；然此並非
      絕對成立之推論，亦非必有因果關係存在。被上訴人就此
      部分主張迄至第二審言詞辯論終結為止，均未提出足資證
      明之證據，經本院闡明詢問後並明確答稱：「（被上訴人
      受有工作損失之具體證據？）沒有具體證據。」（見本院
      卷第100頁至第101頁）；揆諸前揭判例意旨，被上訴人既
      不能先行舉證以證實自己主張之事實為真，本院當應駁回
      被上訴人此部分請求。
    3.另被上訴人此部分主張之基礎事實，乃係其因無從承攬其
      他工程致受工作損失，尚與被上訴人就其未完成部分工作
      之應可取得利益有別；後者未經被上訴人起訴主張，自非
      本院所得審理之範圍，特此敘明。
五、綜上所述，被上訴人基於民法第511 條但書規定，請求上訴
    人給付261,470 元，及自起訴狀繕本送達翌日即98年11月17
    日起至清償日止按年息5%計算之利息，為有理由，應予准許
    ；被上訴人逾此部分之請求，為無理由，應予駁回。原審就
    上開應准許部分，判命上訴人給付並為假執行之宣告，核無
    違誤；上訴意旨就此部分仍執前詞指摘原判決不當，求予廢
    棄，為無理由，應予駁回。原審就超過上開應准許部分，為
    上訴人敗訴之判決並職權宣告假執行，容有未恰；上訴意旨
    就此部分指摘原判決不當，求予廢棄改判，洵屬有據。另原
    審判決駁回被上訴人請求信用損害50,000元部分，因被上訴
    人附帶上訴不合程式遭駁回而確定，非本件第二審訴訟程序
    所得審理，附此敘明。
六、本件事證已臻明確，兩造其餘攻擊防禦方法及所舉未經援用
    之證據，經本院斟酌後，認為均不足以影響本判決之結果，
    爰不一一論駁，併予敘明。
七、據上論結，本件上訴為一部無理由、一部有理由，依民事訴
    訟法第436條之1第3項、第449條第1項、第450條、第79條，
    判決如主文。
中    華    民    國   100    年    3     月    2     日
                  民事庭審判長法  官  李芳南
                              法  官  郭玉林
                              法  官  陳谷鴻
以上正本證明與原本無異。
本判決不得上訴。
中    華    民    國   100    年    3     月    2     日
                              書記官  林慧芬